【裁判字號】    90,訴,673
【裁判日期】    921014
【裁判案由】    確認通行權等
【裁判全文】
臺灣桃園地方法院民事判決  九十年度訴字第六七三號
    原      告  丙○○
    訴訟代理人  江松鶴律師
    被      告  戊○○
                西湖社區管理委員會
                            設.
    法定代理人  己○○      住.
    被      告  丁○○      住.
    訴訟代理人  黃德財律師
    被      告  台灣省桃園農田水利會
                            設.
    法定代理人  乙○○      住.
    訴訟代理人  甲○○      住.
右當事人間請求確認通行權等事件，本院於民國九十二年十月七日辯論終結，判決如
左：
    主      文
確認原告對於被告戊○○所有坐落桃園縣蘆竹鄉○○段七二一地號如附圖一編號Ａ部
分（即紅色部分）所示，面積一百七十八平方公尺之土地有通行權。
被告西湖社區管理委員會應將前項土地如附圖一標註四點七五公尺部分所示之圍牆拆
除。
原告其餘之訴駁回。
訴訟費用由被告戊○○負擔千分之九九八，被告西湖社區管理委員會負擔千分之一，
餘由原告負擔。
本判決第二項得為假執行。
原告其餘假執行之聲請駁回。
    事      實
甲、原告方面：
    原告於最後言詞辯論期日未到場，據其以前到庭及所具書狀，聲明陳述略以：
壹、聲明：
一、先位聲明：
  (1)原告對被告戊○○所有坐落於桃園縣蘆竹鄉○○段七二一地號如附圖一編號Ａ部
    分（即紅色部分）所示，面積一百七十八平方公尺之土地有通行權。
  (2)被告西湖社區管理委會應將前項土地如附圖一標註四點七五公尺部分所示之圍牆
    及遮雨棚拆除。
  (3)願供擔保，請准宣告假執行。
二、備位聲明：
  (1)原告對被告丁○○所有坐落於桃園縣蘆竹鄉○○段七二三地號如附圖二編號Ａ部
    分（即淺紅色部分）所示，面積五十二平方公尺土地有通行權。
  (2)原告對被告臺灣省桃園農田水利會所有坐落於桃園縣蘆竹鄉○○段七一九之一地
    號如附圖二編號Ｃ部分（即橘色部分）所示，面積五平方公尺之土地有通行權。
  (3)願供擔保，請准宣告假執行。
貳、陳述：
一、原告於民國八十八年間經法院拍賣取得坐落於桃園縣蘆竹鄉○○段七二一之一二
    地號土地（下稱系爭土地）及其上建物之所有權，但因系爭土地地處內陸與公路
    無適宜之聯絡道路，而被告戊○○所有如附圖一編號Ａ部分（即紅色部分）所示
    ，面積一百七十八平方公尺之土地，現為道路，原告通行該道路對於被告戊○○
    造成之損害應最小，詎被告西湖社區管理委員會竟於如附圖一標註四點七五公尺
    處鳩工搭建圍牆及遮雨棚，阻礙原告之通行，故訴請確認原告對被告戊○○所有
    坐落於桃園縣蘆竹鄉○○段七二一地號如附圖一編號Ａ部分（即紅色部分）所示
    ，面積一百七十八平方公尺之土地有通行權，而被告西湖社區管理委會應將前項
    土地如附圖一標註四點七五公尺部分所示之圍牆及遮雨棚拆除。
二、原告所有之系爭土地尚有一與公路聯絡之可能，即通行被告丁○○坐落桃園縣蘆
    竹鄉○○段七二三地號如附圖二所示編號Ａ部分（即淺紅色部分）土地，及臺灣
    省桃園農田水利會所有坐落同段七一九之一地號如附圖二所示編號Ｃ部分（即橘
    色部分）土地，但被告丁○○之上開土地現為農地使用，種植有作物。故如鈞院
    認為原告對被告戊○○所有之前項土地並無通行權，則訴請確認原告對被告丁○○及臺灣省桃園農田水利會所有之前開土地有通行權。
參、證據：提出地籍謄本一紙、建物所有權狀三紙、土地所有權狀二紙（以上均為影
    本）、土地登記謄本五紙、現場照片四張為證。
乙、被告戊○○方面：
壹、聲明：請求駁回原告之訴及假執行之聲請。
貳、陳述：
    對於原告所有之系爭土地是袋地，現與公路無適宜聯絡並不爭執。但原告可通行
    被告丁○○所有坐落桃園縣蘆竹鄉○○段七二三地號如附圖二編號Ａ部分（即淺
    紅色部分），及被告臺灣省桃園農田水利會所有坐落同段七一九之一地號如附圖
    二編號Ｃ部分（即橘色部分）之土地，無須通行被告戊○○所有之土地，況系爭
    土地係原告以低價自法院拍得，應早有預見對外交通聯絡困難，故原告訴請確認
    對於被告戊○○所有坐落桃園縣蘆竹鄉○○段七二一地號土地如附圖一編號Ａ部
    分所示土地有通行權，並無理由。
丙、被告西湖社區管理委員會方面：
壹、聲明：請求駁回原告之訴及假執行之聲請。
貳、陳述：
    對於原告所有之系爭土地是袋地，現與公路無適宜聯絡，及對於如附圖一標註四
    點七五公尺部分所示之圍牆及遮雨棚為西湖社區管理委員會設置一事並不爭執，
    但原告對於戊○○所有之上開土地本無通行之權利，故原告請求拆除該圍牆及遮
    雨棚應無理由。
參、證據：提出西湖社區區分所有權人意見調查表一份為證。
丁、被告丁○○方面：
壹、聲明：
一、原告之訴駁回。
二、如受不利判決，願供擔保免為假執行。
貳、陳述：
    對於原告所有之系爭土地是袋地，現與公路無適宜聯絡並不爭執。但被告丁○○
    之土地現作為農地使用，有耕作農作物，如原告通行被告丁○○所有如附圖二編
    號Ａ部分（即淺紅色部分）之土地將對被告丁○○造成甚大之損害，而被告戊○○之上開土地既已為道路，則原告應由該土地通行，對鄰地所有人之損害最小。
參、證據：提出現場照片二張為證，並聲請傳訊證人林盛旺。
戊、被告臺灣省農田水利會方面：
壹、聲明：原告之訴駁回。
貳、陳述：
    對於原告所有之系爭土地是袋地，現與公路無適宜聯絡，及原告要通行被告臺灣
    省桃園農田水利會所有如附圖二編號Ｃ部分（即橘色部分）之土地，均不爭執，
    但原告應向被告臺灣省桃園農田水利會依「台灣省農田水利會管理申請使用水利
    建造物處理要點」之程序辦理申請即可，無提起訴訟之必要。
己、本院依職權勘驗現場，囑託桃園縣蘆竹地政事務所測量坐落桃園縣蘆竹鄉○○段
    七二一地號、七二三地號、七一九之一地號土地，並向桃園縣政府工務局調閱西
    湖社區八０桃縣工建執照字第一九八五號整套社區設計圖。
    理      由
甲、程序方面：
壹、本件原告經合法送達，未於最後言詞辯論期日到場，經核無民事訴訟法第三百八
    十六條各款所列情形，爰依被告四人聲請，由渠等四人一造辯論而為判決。
貳、按所謂主觀的訴之預備合併，即在共同訴訟，或由共同原告對於同一被告為預備
    之合併，或由同一原告對於共同被告為預備之合併；前者第一原告預慮其對於被
    告之訴（先位之訴）無理由時，請求法院就第二原告對於被告之訴（預備之訴）
    審判；後者原告預慮其對於第一被告之訴（先位之訴）無理由時，請求法院就其
    對於第二被告之訴（預備之訴）審判；關於主觀的訴之預備合併，實係法院依原
    告所為先位聲明及預備聲明定審判之順序，本於民事訴訟法採辯論主義之立法精
    神，尚非法所不許（最高法院六十六年度臺上字第一七二二號判決意旨參照）。
    而主觀的訴之預備合併，除有避免原告陷於自相矛盾之窘境，並防止被告推諉責
    任以保護當事人利益之功能外，亦有防止訴訟延滯及避免法院為歧異裁判之效用
    ，且符合訴訟經濟之原則，是依前開說明，原告以被告戊○○、西湖社區管理委
    員會為先位聲明之被告，以被告丁○○、臺灣省桃園農田水利會為備位聲明之被
    告，應屬適法。
參、按訴狀送達後，原告不得將原訴變更或追加他訴，但請求之基礎事實同一，或不
    甚礙被告之防禦及訴訟之終結者，不在此限，民事訴訟法第二百五十五條第一項
    第二款、第七款分別定有明文。而所謂請求之基礎事實同一，係指變更或追加之
    訴與原訴之主要爭點有其共同性，各請求利益之主張在社會生活上可認為同一或
    關連，而就原請求之訴訟及證據資料，於審理繼續進行在相當程度範圍內具有同
    一性或一體性，得期待於後請求之審理予以利用，俾先後兩請求在同一程序得加
    以解決，避免重複審理，進而為統一解決紛爭者即屬之。本件原告起訴時，訴之
    聲明為「一、確認原告對被告戊○○所有坐落桃園縣蘆竹鄉○○段七二一地號，
    如附圖一編號Ａ部分（即紅色部分）所示土地有通行權。二、被告己○○及戊○○應將如附圖一標註四點七五公尺處所示之圍牆及遮雨棚拆除。」；嗣於本院審
    理中，撤回對於被告己○○之訴訟，追加被告西湖社區管理委員會、丁○○、臺
    灣省桃園農田水利會為被告，變更應受判決事項之聲明為「一、先位聲明：(1)原
    告對被告戊○○所有坐落於桃園縣蘆竹鄉○○段七二一地號如附圖一編號Ａ部分
    （即紅色部分）所示，面積一百七十八平方公尺之土地有通行權。(2)被告西湖社
    區管理委會應將前項土地如附圖一標註四點七五公尺部分所示之圍牆及遮雨棚拆
    除。二、備位聲明：(1)原告對被告丁○○所有坐落於桃園縣蘆竹鄉○○段七二三
    地號如附圖二編號Ａ部分（即淺紅色部分）所示，面積五十二平方公尺土地有通
    行權。(2)原告對被告臺灣省桃園農田水利會所有坐落於桃園縣蘆竹鄉○○段七一
    九之一地號如附圖二編號Ｃ部分（即橘色部分）所示，面積五平方公尺之土地有
    通行權。」原告此部分訴之變更追加，因與其前開訴請法院確認通行權及拆除圍
    牆、遮雨棚之紛爭，請求利益之主張在社會生活上可認為相關連，而就原請求之
    訴訟及證據資料，亦具有同一性或一體性，於後請求之審理得予以利用，觀諸首
    揭說明，應認原告此部分訴之變更、追加合於民事訴訟法第二百五十五條第一項
    第二款、第七款之規定，亦應予准許，合先敘明。
乙、得心證之理由：
壹、原告起訴主張：原告於八十八年間經法院拍賣取得系爭土地及其上建物之所有權
    ，但因系爭土地地處內陸與公路無適宜之聯絡道路，而被告戊○○所有如附圖一
    編號Ａ部分（即紅色部分）所示，面積一百七十八平方公尺，現為道路，原告通
    行該道路對於被告戊○○造成之損害應最小，詎被告西湖社區管理委員會竟於如
    附圖一標註四點七五公尺處鳩工搭建圍牆及遮雨棚，阻礙原告之通行，故訴請確
    認原告對被告戊○○所有坐落於桃園縣蘆竹鄉○○段七二一地號如附圖一編號Ａ
    部分（即紅色部分）所示，面積一百七十八平方公尺之土地有通行權，而被告西
    湖社區管理委會應將前項土地如附圖一標註四點七五公尺部分所示之圍牆及遮雨
    棚拆除。原告所有之系爭土地尚有一與公路聯絡之可能，即通行被告丁○○坐落
    桃園縣蘆竹鄉○○段七二三地號如附圖二所示編號Ａ部分（即淺紅色部分）土地
    ，及臺灣省桃園農田水利會所有坐落同段七一九之一地號如附圖二所示編號Ｃ部
    分（即橘色部分）土地，但被告丁○○之上開土地現為農地使用，種植有作物。
    故如鈞院認為原告對被告戊○○所有之前項土地並無通行權，則訴請確認原告對
    被告丁○○及臺灣省桃園農田水利會所有之前開土地有通行權等語。
貳、被告戊○○抗辯稱：原告可通行被告丁○○所有坐落桃園縣蘆竹鄉○○段七二三
    地號如附圖二編號Ａ部分（即淺紅色部分），及被告臺灣省桃園農田水利會所有
    坐落同段七一九之一地號如附圖二編號Ｃ部分（即橘色部分）土地，無須通行被
    告戊○○所有之土地，況系爭土地係原告以低價自法院拍得，應早有預見對外交
    通聯絡困難，故原告訴請確認對於被告戊○○所有坐落桃園縣蘆竹鄉○○段七二
    一地號土地如附圖一編號Ａ部分所示土地有通行權，並無理由等語。被告西湖社
    區管理委員會抗辯稱：原告對於戊○○所有之上開土地本無通行之權利，故原告
    請求拆除該圍牆及遮雨棚應無理由等語。被告丁○○抗辯稱：被告丁○○之土地
    現作為農地使用，有耕作農作物，如原告通行被告丁○○所有如附圖二編號Ａ部
    分（即淺紅色部分）之土地將對被告丁○○造成甚大之損害，而被告戊○○之上
    開土地既已為道路，則原告應由該土地通行，對鄰地所有人之損害最小等語。被
    告臺灣省桃園農田水利會則抗辯稱：原告應向被告臺灣省桃園農田水利會依「台
    灣省農田水利會管理申請使用水利建造物處理要點」之程序辦理申請通行伊所有
    之土地即可，無提起訴訟之必要等語。
參、本件原告主張伊所有之系爭土地為一袋地，與公路無適宜聯絡，而原告欲與公路
    聯絡有二通行之方案，其一為通行被告戊○○所有坐落桃園縣蘆竹鄉○○段七二
    一地號，如附圖一編號Ａ部分（即紅色部分）所示之土地，另為通行被告丁○○
    所有坐落同段七二三地號如附圖二編號Ａ部分（即淺紅色部分）所示之土地，及
    被告臺灣省桃園農田水利會所有坐落同段七一九之一地號如附圖二編號Ｃ部分（
    即橘色部分）所示之土地等事實，為被告四人所不爭執；而原告另主張如附圖一
    標註四點七五公尺處有一圍牆及遮雨棚，是西湖社區管理委員會所設置，阻礙原
    告通行至被告戊○○所有之上開土地一事，亦為被告西湖社區管理委員會所不爭
    執，且經本院至現場勘驗屬實，上開事實均應堪信為真實。按土地因與公路無適
    宜之聯絡，致不能為通常使用者，土地所有人得通行周圍地以至公路，前項情形
    ，有通行權人，應於通行必要之範圍內，擇其周圍地損害最少之處所及方法為之
    ，民法第七百八十七條第一項前段及第二項定有明文規定。又按民法第七百八十
    七條第一項所定之通行權，其主要目的，不僅專為調和個人所有之利害關係，且
    在充分發揮袋地之經濟效用，以促進物盡其用之社會整體利益，不容袋地所有人
    任意預為拋棄（最高法院七十五年度台上字第九四七號判例意旨參照）。經查，
    本院依職權至現場勘驗結果：被告戊○○所有之坐落桃園縣蘆竹鄉○○段七二一
    地號，如附圖一編號Ａ部分（即紅色部分）所示之土地現作為道路使用，有勘驗
    筆錄一份在卷可稽，且本院依職權向桃園縣政府工務局調取西湖社區八０桃縣工
    建執照字第一九八五號整套社區設計圖，核閱結果：被告戊○○所有之上開土地
    於西湖社區建造之初，即設計為通行之道路，有西湖社區設計圖影本一份附卷足
    參。而被告丁○○所有坐落桃園縣蘆竹鄉○○段七二三地號如附圖二編號Ａ部分
    （即淺紅色部分）所示之土地，為一農地，現為農地使用，耕作有作物，業據證
    人林盛旺證稱：坐落桃園縣蘆竹鄉○○段七二三地號，如附圖二編號Ａ部分所示
    之土地，係作為農地使用，之前有部分鋪設水泥，是作為曬稻穀之用，我將該地
    移轉予被告丁○○時，就將水泥部分剷除，改作為耕地等語屬實（見本院九十一
    年五月三十日言詞辯論筆錄第二頁），並有土地登記謄本一紙附卷可參，是以原
    告如通行被告戊○○坐落桃園縣蘆竹鄉○○段七二一地號，如附圖一編號Ａ部分
    （即紅色部分）所示之土地，應屬原告通行周圍土地損害最少之處所及方法，被
    告戊○○雖抗辯稱：原告可通行被告丁○○所有坐落同段七二三地號如附圖二編
    號Ａ部分（即淺紅色部分），及被告臺灣省桃園農田水利會所有坐落同段七一九
    之一地號如附圖二編號Ｃ部分（即橘色部分）土地，且系爭土地係原告以低價自
    法院拍得，應早有預見對外交通聯絡困難云云，揆諸前開規定及判例意旨，為充
    分發揮系爭土地之經濟效用，以促進物盡其用之社會整體利益，且原告本不得預
    先拋棄民法第七百八十七條所規定之通行權，被告戊○○之上開抗辯並不可採，
    故原告依據民法第七百八十七條第一項前段規定，訴請確認伊對被告戊○○所有
    坐落桃園縣蘆竹鄉○○段七二一地號如附圖一編號Ａ部分（即紅色部分）所示，
    面積一百七十八平方公尺之土地有通行權，為有理由，應予准許。
肆、按民法第七百八十七條第一項所定之通行權，其主要目的不僅在調和土地所有人
    間之利害關係，且在充分發揮袋地之經濟效用，以促進物盡其用之社會整體利益
    ，是鄰地通行權之行使，在土地所有人方面，為其所有權之擴張，而在鄰地所有
    方面，其所有權則因而受限制（最高法院七十八年度台抗字第三五五號判例意旨
    參照）。本件被告西湖社區管理委員會設置如附圖一標註四點七五公尺部分所示
    圍牆，阻礙原告通行被告戊○○所有之上開土地與公路聯絡，已如前述，故原告
    爰依民法第七百八十七條第一項前段規定，請求被告西湖社區管理委員會將該圍
    牆拆除，為有理由，亦應予准許。至於原告主張被告西湖社區管理委員會所設置
    如前開所述之遮雨棚亦應拆除，因民法第七百八十七條規定之立法意旨在於調和
    土地相鄰之關係，以全其土地之利用，始明定周圍地所有人負有容忍通行之義務
    ，如土地嗣後與公路已有適宜之聯絡，且能為通常之使用者，於通行之必要範圍
    外，周圍地所有人自無須繼續容忍，本件被告西湖社區管理委員會所設置之遮雨
    棚部分，因高度高於一般人、車，未阻礙原告通行至被告戊○○之上開土地，此
    為原告所承認，並據原告提出現場照片四張及被告西湖社區管理委員會提出現場
    照片一張附卷可證，揆諸前開說明，應認原告此部分之請求，已逾原告基於民法
    第七百八十七條所規定通行權之必要範圍，故原告請求被告西湖社區管理委員會
    拆除如附圖一標註四點七五公尺處所示之遮雨棚部分為無理由，應予駁回。
伍、綜上所述，原告所有之系爭土地為袋地，與公路無適宜聯絡，原告爰依民法第七
    百八十七條第一項前段之規定，訴請確認原告對被告戊○○所有坐落桃園縣蘆竹
    鄉○○段七二一地號如附圖一編號Ａ部分（即紅色部分）所示，面積一百七十八
    平方公尺之土地有通行權，並請求被告西湖社區管理委員會應將前項土地如附圖
    一標註四點七五公尺部分所示之圍牆拆除，為有理由，應予准許。原告逾此部分
    之請求，為無理由，應予駁回。原告先位之訴既有理由，應予准許，其備位之訴
    即無庸再予審酌，併此敘明。本件原告陳明願供擔保聲請宣告假執行，惟按得為
    宣告假執行之判決，以適於執行者為限，確認判決按其性質即屬不適於強制執行
    者，當不得為假執行之宣告，本件原告訴請確認其對被告戊○○所有坐落桃園縣
    蘆竹鄉○○段七二一地號如附圖一編號Ａ部分（即紅色部分）所示，面積一百七
    十八平方公尺之土地有通行權部分，揆諸前揭說明，係屬不適於執行者，當不得
    為假執行之宣告，其假執行之聲請應予駁回；而原告訴請被告西湖社區管理委員
    會應將前項土地如附圖一標註四點七五公尺部分所示之圍牆拆除之部分，係所命
    給付價額未逾五十萬元之判決，爰依職權宣告假執行。至於原告敗訴部分，其假
    執行之聲請失所附麗，應予駁回。
陸、本件事證已臻明確，兩造其餘攻擊防禦方法，核與判斷結果不生影響，爰不一一
    論述，併此敘明。
柒、據上論結，本件原告之訴為一部有理由，一部無理由，依民事訴訟法第三百八十
    五條第一項前段、第七十九條、第三百八十九條第一項第五款，判決如主文。
中      華      民      國    九十二    年      十      月    十四      日
                              臺灣桃園地方法院民事第二庭
~B審判長法官  邱瑞祥
~B      法官  管靜怡
~B      法官  張明儀
右為正本係照原本作成
如對本判決上訴須於判決送達後二十日內向本院提出上訴狀
中      華      民      國    九十二    年      十      月     十五     日
~B法院書記官  黃文琪


司法院資訊處製作；財團法人民間司法改革基金會備份。
